【裁判字號】    89,上易,2100
【裁判日期】    890727
【裁判案由】    竊盜
【裁判全文】
臺灣高等法院臺中分院刑事判決              民國八十九年度上易字第二一○○號
    上  訴  人  臺灣南投地方法院檢察署檢察官
    被      告  丙○○
    選任辯護人  陳浩華
右上訴人因被告竊盜案件，不服臺灣南投地方法院中華民國八十九年七月二十七日第
一審判決（民國八十八年度易字第一五○號，起訴案號：臺灣南投地方法院檢察署民
國八十七年度偵字第五四七九號），提起上訴，本院判決如左：
    主  文
上訴駁回。
    理  由
一、公訴意旨略以：丙○○意圖為自己不法之所有，於民國（下同）八十七年九月七
    日上午八時許，僱請不知情之工人溫玉郎等十三人，至南投縣仁愛鄉○○段一六
    三號丁○○所有之茶園，竊取茶葉五十八‧五公斤，於未得手之際，經茶園管理
    人乙○○發現，報警偵辦。
二、案經南投縣警察局埔里分局移送偵辦。因認被告丙○○涉有刑法第三百二十條第
    三項第一項普通竊盜未遂間接正犯罪嫌云云。
三、按犯罪事實應依證據認定，無證據不能推定其犯罪事實，刑事訴訟法第一百五十
    四條定有明文。而刑法上之竊盜罪，須意圖為自己或第三人不法之所有，而取他
    人之物，為其成立要件，故若欠缺此主觀意圖，即不構成竊盜罪責。公訴人以被
    告涉有竊盜罪嫌，無非以被告自承雇請工人至賴月春所有之南投縣仁愛鄉○○段
    一六三號土地上之茶園採茶、被告與賴月春所訂讓渡契約書所載地號一六七號及
    被告於八十七年四月間鑑界時在場，知悉相鄰之界址為其論據。
四、訊據被告丙○○固坦承雇請工人至上開南投縣仁愛鄉○○段一六三地號土地上之
    茶園採取茶葉，惟堅詞否認有竊盜之犯行，辯稱：伊自七十九年間即向曾天賜承
    租該茶園，於八十五年間再與丁○○訂立租約及買受所管理之茶園，伊並不清楚
    茶園實際上坐落之地號，契約上之地號是出租人及地主所說，伊所承租及購買者
    為整個茶園，包含工寮，當初購買時並未測量，嗣後丁○○要辦繼承時才發現地
    號不正確，才委請代書申請鑑界，至八十七年五月間發生爭執，伊認為對茶園有
    採收權各等語。經查：
（一）南投縣仁愛鄉○○段一六三（八十八年五月十六日因分割增加一六三─一號土
      地）、一六七、一六七─一號土地均為國有，並由臺灣省原住民事務委員會管
理之山胞保留地，上開土地本由丁○○之父賴進坤承租使用，其中一六三號土
      地部分嗣經賴進坤取得耕作權，賴進坤死亡後由丁○○繼承而為地上權人，有
      上開三筆土地登記簿謄本附於原審法院八十八年訴字第一六０號民事案卷中可
      憑。而賴進坤於七十四年五月二十一日與曾天賜、黃洪美、高清德等人訂立合
      作契約，由賴進坤提供所承租之部分土地，供曾天賜等人整地種植茶葉，嗣曾
      天賜於七十九年間將所種植之茶園承租予被告，並於八十一年間訂立租賃契約
      、八十五年續約及嗣後於八十五年十二月三十日由被告與丁○○訂立租賃契約
      、八十六年間由被告以新台幣（下同）一百五十萬元代價向丁○○、曾天賜受
      讓上開茶園等情，有被告及丁○○提出之合作契約書、租賃契約書及讓渡契約
      書影本在卷可稽。
（二）依前述契約所示，曾天賜等人與賴進坤之合作契約所載之不動產標示為仁愛鄉
      ○○段一六七地號，曾天賜與被告八十一年所訂租約標示為一七０地號，丁○
      ○於八十五年十二月三十日與被告所訂租約及八十六年曾天賜、丁○○與被告
      所訂讓渡契約均標示為一六七地號，惟被告辯稱；係向曾天賜、丁○○承租及
      購買曾天賜等人合作開發之整座茶園，簽約時對茶園實際上座落之地號並不清
      楚，係由曾天賜所告知乙節，已據證人曾天賜、蔡桃紅於同院審理八十七年度
      自字第一００號被告對丁○○提起之詐欺自訴案件、八十八年度訴字一六０號
      被告對丁○○提起移轉茶園之民事案件及本件同院調查中分別到庭結證在卷，
      業經本院調閱上開案卷查明屬實。證人曾天賜於原審法院八十七年度自字第一
      ００號案件證稱：土地是賴進坤，合作我種茶，當時契約一六七地號是否包括
      一六七之一及一六七之二不清楚，當時種茶是地主指示範圍開挖種植，茶樹全
      部於七十九年租給被告，範圍是現在種茶部分，七十九年訂立契約範圍是整個
      茶園（見八十七年十一月五日訊問筆錄）；與丁○○父親七十四年五月二十日
      立合作契約，當時是依賴進坤和賴新賀指界，我負責開發，契約內容有無包括
      一六七─一及一六三地號不清楚，租給被告之契約由別人代筆地號寫錯成一七
      ０（見八十七年十一月二十六日訊問筆錄）；於同院八十八年度訴第一六０號
      民事案件中證稱：與丁○○和被告訂讓渡契約是賣整個茶園，茶園原位於何地
      號不清楚，後來是丁○○要辦繼承時才發現多出二個地號，當初開發時是丁○
      ○之父親及爺爺到現場指界說可在範圍內開發茶園，開發的茶園並未超過他們
      指的範圍，整地時他們父子也都有來幫忙，一百五十萬是買茶園的價金，系爭
      土地買賣前沒有測量過，多出之土地也是在辦繼承才發現也是原地主的（見一
      審卷八十八年六月二十四日言詞辯論筆錄）；於同院調查時則證稱：於七十四
      年與賴進坤訂開發契約，七年後收成一人一半權利，七十九年時係全部茶園租
      給被告，一半之租金仍交由丁○○，有同意被告可以蓋工寮，原本有一間工寮
      ，後被告再蓋一製茶工廠，租約有包括原有工寮，被告再蓋的工寮有在租地內
      ，買賣土地是八十六年，契約日期寫七十九年是承買人與丁○○同意提前，契
      約係八十六年寫的，由原先開發到後來買賣皆同一茶園，而其中有幾筆地號不
      知悉，當初地號係賴進坤父親指一六七界，丁○○有拿過租金亦是這塊茶園，
      買賣後，辦繼承才發現多出地號（見同院八十八年五月二十六日訊問筆錄）等
      語。證人蔡桃紅於同院八十八年度訴字第一六０號民事案件中證稱：讓渡契約
      是在我那裡寫的，丙○○買的是茶園，茶園有一甲五分，地號是他們說是一六
      七號，因未辦繼承，後來才發現多出地號，當時我問他們是一六七或一六七─
      一地號上，他們也不是很清楚，說一六七比較大應是一六七（見八十八年六月
      二十四日言詞辯論筆錄）；於同院調查時則證稱：辦此買賣契約時有疏忽，未
      申請謄本，只依他們原有資料填載，買賣時無申請測量，是錢都給了才申請測
      量而發生爭執，爭執是面積沒少而位置更移（見同院八十八年五月二十六日訊
      問筆錄）等語，核與被告所述情節相符。由證人曾天賜、蔡桃紅上項供述可知
      ：曾天賜等人與賴月春之父賴進坤訂立合作契時，對於其開發位置之正確地號
      顯然並不清楚，純係由賴進坤到現場指示範圍，所立合作契約上之地號標示亦
      係依賴進坤所言而填載，嗣曾天賜將茶園出租予被告時，乃依其認知而將依賴
      進坤指示之範圍所開發整座茶園出租予被告，迨被告向丁○○承租及向丁○○
      、曾天賜購買而簽立租賃契約及讓渡契約時，亦依原有資料抄寫及由證人蔡桃
      紅據以填載地號、土地面積等項於契約上，該地號及土地面積之記載，與事實
      上茶園座落之地號及面積是否相符，實為被告、曾天賜及丁○○等人所不知。
      可資確定者為被告、曾天賜、丁○○等人於訂立上揭契約時，其等之真意乃以
      曾天賜於七十四年間起開發之整座茶園為租賃及讓渡之標的，且該標的自曾天
      賜開發之始至被告承租、終至讓渡均屬同一而未曾更易。且丁○○於同院八十
      七年度自字第一００號案件中亦陳稱：一六七─一及一六三曾天賜沒有和我父
      親共同承租，是我父親承租，我父親和曾先生共同經營，茶葉由曾先生種植（
      同院八十七年十月二十二日訊問筆錄）；於同院調查時則承認曾天賜確將全部
      茶園租給被告，伊有收取一半租金（見同院八十八年五月二十六日訊問筆錄）
      ，益證被告歷次承租及嗣後讓渡之標的確為整座茶園無訛。
（三）被告確向丁○○、曾天賜二人受讓整座茶園之事實，已資認定如前，次應審究
      者為該茶園究座落於何筆土地上？丁○○固稱係在一六七地號土地上，讓渡契
      約亦記載為一六七號土地，惟被告、曾天賜、丁○○等人實際上並不知茶園之
      正確座落位置，已如前述，而依同院審理八十八年度訴字第一六０民事案件時
      到場履勘，並囑託埔里地政事務所測量結果，該茶園係分別座落於南投縣仁愛
      鄉○○段一六三、一六三─一、一六七、一六七─一四筆土地上之部分，面積
      合計為一．一九二一公頃（即八十八年八月目日丈成果圖標示部分除Ｃ部分之
      工寮外，及同年十一月十五日複丈成果圖標示全部），有勘驗筆錄及測量成果
      圖二份附於該案卷可憑，測量結果所得之面積並未大於讓渡契約書所載之面積
      一．八三六九公頃或曾天賜、丁○○與被告所稱開發、讓渡之面積一．五公頃
      ，且其中位於一六七地號上之茶園僅０．三八０四公頃，顯與契約所載及被告
      、曾天賜、丁○○認知之面積不符。況被告與丁○○、曾天賜訂立讓渡契約時
      並未申請地政機關測量，雙方均認為是在一六七地號上，嗣於丁○○辦理繼承
      登記時經地政機關測量，才知道部分在他筆土地上之情，已據被告、證人曾天
      賜、蔡桃紅等人一致供述在卷；另依被告與丁○○、曾天賜所訂讓渡契約第十
      五條：讓渡土地標示備考欄附註：土地及地上物包括工寮內一切器物一併全部
      讓渡，而工寮有二間，一間係原有工寮，一間係被告承租後，在租地範圍內所
      蓋等情，亦據證人曾天賜證述如前，依複丈成果圖所示，工寮係分別位於一六
      七─一及一六三─一號土地，均非於契約所載之一六七號土地上，若讓渡標的
      僅限於一六七號土地，則被告又將如何使用其受讓之工寮？足見讓渡契約上所
      載之土地標示顯係錯誤，被告所受讓之茶園，應非限於一六七號土地上之茶園
      ，而係全部位於一六三、一六三─一、一六七及一六七─一號土地上之茶園。
      另參酌同院八十八年度訴字第一六０號民事判決雖駁回被告之請求，惟乃係以
      被告未具原住民身份，而上述四筆土地均為山胞保留地，被告不得受讓上揭土
      地為由，至於被告與丁○○間讓渡契約之買賣標的亦同上認定，認係位於上述
      四筆土地上之全部茶園，有判決書可憑，是被告前揭辯解應堪採信。
（四）被告受讓之標的既為位於上述四筆土地上之茶園，雖於買賣後於八十七年四月
      間經地政機關鑑界時，被告自承因採茶而在場，縱認被告斯時已知悉一六七地
      號土地與一六三號土地之界址，並受丁○○於八十七年八月間以存證信函要求
      被告勿盜採茶葉，然被告主觀上乃認為其受讓者為全部茶園，而非僅位於一六
      七號土地上之部分茶園，且被告與丁○○就讓渡之茶園座落之位置已因而發生
      爭執，被告並據以對丁○○提起前揭刑事詐欺自訴及民事移轉茶園之訴訟，則
      被告依其認知而僱請工人至一六三號土地上之茶園採收茶葉，其主觀上乃認定
      對該茶園有採收之權利，自無不法所有之意圖甚明，依據前揭說明，即不能以
      竊盜罪相繩。此外，復查無其他積極明確之證據，足認被告有何竊盜之犯行，
      原審以犯罪不能證明，爰為無罪之判決，經核並無不合，上訴意旨，仍執陳詞
      指摘原判決不當，非有理由，應予駁回。
五、據上論斷，應依刑事訴訟法第三百六十八條，判決如主文。
本案經檢察官甲○○到庭執行職務。
中      華      民      國    八十九      年    十一      月    三十    日
                              臺灣高等法院臺中分院刑事第六庭
                                    審判長法  官  李  文  雄
                                          法  官  邱  顯  祥
                                          法  官  陳  嘉  雄
右正本證明與原本無異。
不得上訴。
                                          書記官  王  麗  英
中      華      民      國    八十九      年    十二      月     一     日
                                                                        Ｋ


司法院資訊處製作；財團法人民間司法改革基金會備份。
